【裁判字號】    95,判,2006
【裁判日期】    951207
【裁判案由】    停職
【裁判全文】
最  高  行  政  法  院  判  決
                                     95年度判字第02006號
上  訴  人  乙○○
被 上訴 人  財政部
代  表  人  甲○○
上列當事人間因停職事件，上訴人對於中華民國94年6月3日臺北
高等行政法院93年度訴字第2215號判決，提起上訴。本院判決如
下：
    主  文
原判決廢棄。
訴願決定及原處分均撤銷。
第一審及上訴審訴訟費用均由被上訴人負擔。
    理  由
一、緣上訴人係財政部臺北關稅局（下稱臺北關稅局）快遞機放
    組薦任第7職等高級關務員2階隊員，前於該局稽查組擔任行
    李檢查工作，因違背職務放行經常出入境者攜帶走私物品進
    口，涉嫌違反貪污治罪條例，案經臺灣臺北地方法院民國（
    下同）87年度訴字第371號刑事判決判處有期徒刑7年2月，
    臺灣高等法院91年度上訴字第327號刑事判決駁回上訴。嗣
    財政部關稅總局（下稱關稅總局）以92年12月4日台總局人
    字第0920108162號函報被上訴人以同年月22日台財人字第09
    200736821號函依公務員懲戒法（下稱懲戒法）第2條、第8
    條及第19條規定，將上訴人所涉前揭違失情節移送公務員懲
    戒委員會（下稱公懲會）審議，並以同日台財人字第092007
    36822號函以上訴人所涉違法失職情節重大，依同法第4條第
    2項規定，核定上訴人停職，並由臺北關稅局以同年月30日
    人字第0920710858號令發布上訴人自92年12月30日起先行停
    職。上訴人不服，提起復審，旋遭駁回，遂提起本件行政訴
    訟。
二、上訴人起訴意旨略以：依公務人員保障法第60條及第72條之
    規定，復審人不服復審之決定可依法提起行政訴訟，依司法
    院釋字第491號解釋，公務員對於重大權益事項提起行政訴
    訟，則其行政處分自應確定之後方得執行。本此解釋停職命
    令之處分自屬公務員重大權益事項，自應確定後方得執行。
    復依前述司法院解釋對於公務員權益事項應踐行正當法律程
    序，然此一停職處分實際主管機關關稅總局並未踐行此一程
    序，未給予當事人陳述及申辯之機會，此一處分自屬無效，
    依保障公務人員之精神及解釋之意旨並不僅限於「公務人員
    考績法」之規定，應類推適用對於公務人員重大權益事項均
    應適用，方才符合正義公平原則。又懲戒法第4條規定主管
    長官對公務員移付懲戒認為情節重大可先行停職，係於懲戒
    為先，懲戒處分後自應停止之停職處分，是以「懲戒為主，
    停止為輔」，今懲戒法已作成停止審議程序，認為懲戒處分
    與刑事裁判不宜兩歧，亦即公懲會亦難判斷是否情節重大，
    則行政自不可外於司法之判定，自應停止此一行政處分。綜
    上所述，上訴人認為關稅總局於召開考績會時，並無通知上
    訴人列席，程序上違法，且本件有關上訴人刑事部份尚未確
    定，所以不應將上訴人停職，為此訴請將復審決定及原處分
    應予撤銷等語。
三、被上訴人則以：查司法院釋字第491號解釋係以公務員因一
    次記2大過專案考績受免職處分者，因免職處分係限制人民
    服公職之權利且得依法提起行政爭訟，自應於確定後方得執
    行。此與本案依公務員懲戒法第4條第2項所為先行停職之性
    質並不同。而臺北關稅局於考績委員會審議前，為顧及當事
    人之權益，均請上訴人提書面說明，並經考績委員會同意，
    通知上訴人列席說明，上訴人曾提出兩次書面說明惟並未出
    席陳述意見。關稅總局考績委員會於92年5月27日召開第13
    次會議時，已將書面報告對上訴人有利部分載入提案表，且
    於第2次、第4次、第6次會議時將判決書所載上訴人於法院
    答辯部分載入，第6次會議時且將上訴人補充陳情書載入，
    並於會議前發給考績委員詳閱，已給上訴人陳述意見之機會
    ，關稅總局考績委員對於案情已多能充分掌握，爰認上訴人
    不必再到會備詢。另上訴人移付懲戒係因涉違反懲治走私條
    例案，經一、二審法院為有罪判決（全案尚未確定），爰依
    懲戒法第19條規定移請公懲會審議，該會目前係以「被付懲
    戒人等應否受懲戒處分，厥以其刑事判決是否成立犯罪為斷
    」而為停止審議程序，尚未做出是否懲戒處分之決議，全案
    仍待將來議決是否應受懲戒處分；至上訴人之停止職務係依
    同法第4條第2項「主管長官對於所屬公務員，依第19條之規
    定送請監察院審查或公務員懲戒委員會審議而認為情節重大
    者，亦得依職權先行停止其職務」之規定，經由被上訴人核
    定上訴人所涉違失情節重大而依上開規定所做之處分，應屬
    適法。又有關情節重大之部分，被上訴人認為上訴人行為嚴
    重影響到機關之形象，因此考績會才決議停職等語，資為抗
    辯。
四、原審駁回上訴人在原審之訴，無非以：按懲戒法第2條規定
    ：「公務員有左列各款情事之一者，應受懲戒：一、違法。
    二、廢弛職務或其他失職行為。」第4條第2項規定：「主管
    長官對於所屬公務員，依第19條之規定送請監察院審查或公
    務員懲戒委員會審議而認為情節重大者，亦得依職權先行停
    止其職務。」及第19條第1項規定：「各院、部、會長官，
    地方最高行政長官或其他相當之主管長官，認為所屬公務員
    有第2條所定情事者，應備文聲敘事由，連同證據送請監察
    院審查。但對於所屬9職等或相當於9職等以下之公務員，得
    逕送公務員懲戒委員會審議。」是依上開規定，9職等或相
    當於9職等以下公務人員，經主管長官認有違法、廢弛職務
    或其他失職行為為由，而逕行移送公懲會審議時，要否先行
    停止該公務人員職務之執行，係屬主管長官職權，並應以公
    務人員所涉情節重大為準。而所稱「情節重大」，係不確定
    法律概念，應由主管長官就具體案件，斟酌該公務人員違失
    行為之動機、目的、手段及對公務秩序所生之損害或影響綜
    合認定。經查上訴人被移付懲戒係因涉違反懲治走私條例案
    ，經一、二審法院為有罪判決，經臺灣臺北地方法院87年度
    訴字第371號刑事判決處有期徒刑7年2月，臺灣高等法院91
    年度上訴字第327號刑事判決駁回上訴嗣又經最高法院發回
    ，復經高等法院以93年度上更(一)字第230號判決無罪，現由
    檢察官上訴最高法院在案，有上開刑事判決影本附卷可稽。
    全案固尚未確定，惟本件財政部據以將上訴人停職之基礎事
    實，係以上訴人前於臺北關稅局稽查組關員，辦理入出境旅
    客行李之檢查工作，因涉嫌違反懲治走私條例，第一審及第
    二審法院判處有期徒刑7年2月在案，以上訴人違法失職情節
    重大，爰依懲戒法第4條第2項規定核定停職。上訴人固稱於
    有罪判決未確定前，應為無罪之推論，何來情節重大，自不
    得作為停職依據云云，惟查上訴人前任臺北關稅局稽查組檢
    查四課第一股關員，係職司入出境旅客行李，應稅行李課徵
    等事宜。於85年3月25日至86年5月19日期間，檢查李惠筑、
    周蔡秀珍及其共犯等經常出入境者入境通關事宜，以經常出
    入境者經列入電腦控管注檢，須攜行李至指定檯號由行李檢
    查關員依規定逐件查驗，顯然係檢查關員予以放行，否則應
    無可能攜帶超過規定數量之物品而未被查獲之情事，曾經臺
    灣臺北地方法院87年度訴字第371號刑事判決處有期徒刑7年
    2月，臺灣高等法院91年度上訴字第327號刑事判決駁回上訴
    在案，有上開刑事判決影本附卷可稽。同案上訴人、徐挽瀾
    、陳再興、戴聰輝、張益壽、陳錦興等人集體違法失職情形
    ，妨礙國家課稅利益，並嚴重損及關稅機關形象，臺北關稅
    局多次召開考績委員會議審議，決議擬依懲戒法第2條及第1
    9條規定，報請關稅總局層轉財政部移送公懲會審議，案經
    財政部以92年12月22日台財人字第09200736821號函送公懲
    會審議在案，經核上訴人上開行為，其違法失職情節重大，
    依懲戒法第4條第2項規定，被上訴人核予停職處分，揆諸首
    揭規定，經核尚無違誤。次查本件停職處分係財政部依懲戒
    法第4條第2項規定作成，而非依公務人員考績法作成，觀乎
    該懲戒法之規定，僅須主管長官認為情節重大者，即得依職
    權先行停止其職務，並無必須召開考績委員會始得停職之規
    定。是以，關稅總局召開之考績委員會，縱未給予上訴人陳
    述意見之機會，亦不影響該停職處分之效力。又查上訴人服
    務機關臺北關稅局為保障上訴人之權益，於召開考績委員會
    議前，函請上訴人提書面說明，並經考績委員會同意，通知
    上訴人列席說明，此有該局91年1月24日北人函字第9110003
    8號函、92年10月13日北人函字第92100326號函、上訴人書
    面意見、考績委員會會議紀錄等影本附卷可稽，且上訴人於
    復審補充理由書中亦自承曾列席臺北關稅局考績會議並提出
    書面說明，經關稅總局層報財政部以為停職處分之依據，則
    上訴人已有陳述意見機會之事實。所稱本件停職處分，未踐
    行正當法律程序自屬無效一節，要無可採。又查司法院釋字
    第491號解釋係以公務員因一次記2大過專案考績受免職處分
    者，因免職處分係限制人民服公職之權利且得依法提起行政
    爭訟，自應於確定後方得執行。但本件被上訴人係依懲戒法
    第19條規定將上訴人移請公懲會審議，並依同法第4條第2項
    規定，所為先行停職，二者性質並不同。況公懲會目前係以
    「被付懲戒人等應否受懲戒處分，厥以其刑事判決是否成立
    犯罪為斷」而為停止審議程序，尚未做出是否懲戒處分之決
    議，全案仍待將來議決是否應受懲戒處分；本件應無司法院
    釋字第491號解釋之適用。另按公務人員保障法第89條第1項
    規定：「原行政處分、管理措施或有關工作條件之處置，不
    因依本法所進行之各項程序而停止執行。」是依上開規定，
    被上訴人所為上開停職處分，不因上訴人依公務人員保障法
    規定程序提起救濟而停止執行。從而，被上訴人核定上訴人
    停止職務，並無不合。復審決定遞予駁回，亦無違誤，均應
    予維持等由，資為判斷之論據。
五、本院按：被上訴人以上訴人違失情節重大而為停職之處分，
    惟對「情節重大」之內容，並未為具體之敘述已嫌無據。又
    上訴人所涉刑事部分，業經臺灣高等法院93年度上更（一）
    字第230號判決上訴人無罪，並經最高法院94年度台上字第
    7396號判決駁回檢察官之上訴而確定在案。又上訴人被移送
    懲戒部分，亦經公務員懲戒委員會95年度鑑字第10712號議
    決書為不受懲戒之諭知，此有前述最高法院判決書及公務員
    懲戒委員會之議決書可按（附於本院95年度判字第1917號卷
    ）。是以尚無證據足認上訴人有違失情節重大之停職事由。
    經核本件上訴為有理由，應將原判決廢棄，並將復審決定及
    原處分均撤銷。
六、據上論結，本件上訴為有理由，依行政訴訟法第256條第1項
    、第259條第1款、第98條第3項前段，判決如主文。
中    華    民    國    95    年    12    月    7     日
                  第四庭審判長法  官  高  啟  燦
                              法  官  黃  璽  君
                              法  官  廖  宏  明
                              法  官  楊  惠  欽
                              法  官  林  樹  埔
以  上  正  本  證  明  與  原  本  無  異
中    華    民    國    95    年    12    月    7     日
                              書記官  彭  秀  玲


司法院資訊處製作；財團法人民間司法改革基金會備份。
